臺灣高等法院民事判決　　　　　　　　 96年度重家上字第7號
上　訴　人　甲○○
訴訟代理人　曾文杞律師
被上訴人　　乙○○
訴訟代理人　陳尚義律師
上列當事人間請求分配剩餘財產事件，上訴人對於中華民國95年
12月28日臺灣臺北地方法院94年度家訴字第101號第一審判決提
起上訴，本院於96年7月3日言詞辯論終結，判決如下：
    主  文
原判決關於駁回上訴人後開第二項之訴部分，及該部分假執行之
聲請，暨訴訟費用之裁定均廢棄。
被上訴人應給付上訴人新台幣參佰參拾玖萬捌仟肆佰伍拾元，及
自民國94年5月19日起至清償日止按年息百分之五計算之利息。
其餘上訴駁回。
第一、二審訴訟費用由被上訴人負擔五分之三、餘由上訴人負擔
。
本判決第二項於上訴人以新台幣壹佰壹拾參萬參仟元供擔保後，
得假執行。但被上訴人如以新台幣參佰參拾玖萬捌仟肆佰伍拾元
為上訴人預供擔保，得免為假執行。
其餘假執行之聲請駁回。
    事實及理由
一、上訴人起訴主張：兩造於民國（下同）68年2月2日結婚，於
    92年9月2日離婚。結婚前或婚姻關係存續中，兩造均未以契
    約訂立夫妻財產制，依民法第1005條之規定，應以法定財產
    制為其夫妻財產制。兩造於離婚時伊財產價額計新台幣（下
    同）399萬2000元，被上訴人財產價額計1690萬8899元，雙
    方剩餘財產之差額之二分之一為645萬8450元等情，聲明求
    為被上訴人應給付上訴人6,458,450元及自起訴狀繕本送達
    之翌日起至清償日止按年息5%計算之利息之判決，並陳明
    願供擔保，請准宣告假執行。
二、被上訴人則以：兩造於律師事務所簽訂之離婚協議書，已約
    定關於不動產之歸屬及伊應給付上訴人100萬元，且婚姻存
    續中雙方對外之債權債務各自單獨處理概與他方無涉，亦即
    關於剩餘財產之分配業經協議，夫妻財產制關係即歸消滅，
    上訴人不得再為請求，又上開分配及約定，並非離婚之條件
    ，上訴人既已拋契其餘剩餘財產之請求，仍提起本訴，為無
    理由等語，資為抗辯。
三、原審判決駁回上訴人之訴，上訴人不服提起上訴，其上訴聲
    明為：(一)原判決廢棄。(二)被上訴人應給付上訴人645萬8450
    元，及自起訴狀繕本送達翌日起至清償日止按年息百分之五
    計算之利息。(三)第一、二審訴訟費用由被上訴人負擔。(四)願
    供擔保，請准宣告假執行。被上訴人答辯聲明為：(一)上訴駁
    回。(二)第二審訴訟費用由上訴人負擔。
四、本件經依民事訴訟法第463條、第270條之1第1項第3款規定
    ，整理並協議簡化爭點為：
（一）兩造不爭執事項：
  １、兩造於68年2月2日結婚，嗣於92年9月2日離婚，並已辦妥
      離婚登記。
  ２、兩造於結婚前或婚姻關係存續中，均未以契約訂立夫妻財
      產制，依民法第1005條規定，應以法定財產制為其夫妻財
      產制。
  ３、兩造於離婚時，各有如附表所示價額及金額之不動產、汽
      車及銀行存款等現存婚後財產。
  ４、被上訴人所有LEXUS汽車每期應繳41,666元之分期款，自
      91年9月起至92年8月止，被上訴人已繳12期。
（二）兩造爭點：
  １、兩造離婚時所簽之離婚協議書是否已就剩餘財產為分配？
      上訴人是否已於離婚協議中拋棄剩餘財產分配請求權？
  ２、被上訴人是否於婚姻關係存續中負債？
五、茲就上開爭點，析述本院得心證之理由如下：
（一）兩造離婚時所簽之離婚協議書是否已就剩餘財產為分配？
      上訴人是否已於離婚協議中拋棄剩餘財產分配請求權？
  １、按法定財產制關係消滅時，夫或妻現存之婚後財產，扣除
      婚姻關係存續中所負債務後，如有剩餘，其雙方剩餘財產
      之差額，應平均分配。但因繼承或其他無償取得之財產，
      不在此限。民法第1030條之1第1項定有明文。而所謂「雙
      方剩餘財產之差額，應平均分配」，係指婚姻關係存續中
      ，夫妻各自取得而現存之原有財產，扣除婚姻關係存續中
      所負債務及因繼承或其他無償取得之財產，計算出夫妻各
      自之剩餘財產，再比較其剩餘財產之多寡，算定其差額，
      剩餘財產較少之一方即得向剩餘財產較多之他方，請求分
      配差額之二分之一。
  ２、本件兩造離婚時，兩造所有不動產、汽車、及銀行存款及
      價額及金額各如附表所示，為兩造所不爭。被上訴人雖以
      離婚協議書第2、3、4條等之約定，辯稱兩造已於離婚協
      議書已有剩餘財產分配之約定，並均已拋棄其餘剩餘財產
      之分配請求權云云。惟查，剩餘財產所得平均分配者，是
      以夫妻雙方剩餘財產之差額為限，並非夫或妻之剩餘財產
      ，妻或夫均得就其全部請求分配，亦即夫妻各取回其原有
      財產，而就夫妻雙方財產減去負債所得剩餘財產之差額為
      分配，而非就夫妻之原有財產之所有權歸屬再重為分配。
      查座落桃園縣龍潭鄉○○○段112-113、112-126、112-12
      7 、112-198地號土地權利範圍各1000分之12及其上建物
      即門牌號碼桃園縣龍潭鄉○○路378巷57號房屋，本即登
      記為上訴人所有，有土地及建物登記簿謄本在卷可稽（見
      原審卷一第213至217頁），故兩造離婚協議書第2條「登
      記女方（即上訴人）名下座落桃園縣龍潭鄉○○路378巷
      57 號房屋壹棟（共4層樓）屬乙方（即上訴人）所有，房
      屋如有抵押或其他借款，甲方（即被上訴人）願全部還清
      ，房屋產權文件，甲方應即交付乙方。」之約定（見原審
      卷一第38、39頁、第62、63頁），應僅係再度確認系爭不
      動產所有權屬上訴人所有，並約定被上訴人應交付產權證
      明文件予上訴人，如於其上設定抵押權或其他負擔，被上
      訴人並應負責還清，而非關於剩餘財產之分配。被上訴人
      執此辯稱兩造已於離婚協議書已有剩餘財產分配之約定云
      云，應非可取。
  ３、又依兩造離婚協議書第3條「婚姻中雙方對外之債權債務
      各自單獨處理概與他方無涉」約定之文義，兩造僅係約定
      兩造應各自處理其對外之債權、債務，不得牽涉他方，他
      方亦不得向另方之債務人為主張，故此應僅係就雙方對外
      債權、債務之處理方式所為之約定。另兩造離婚協議書第
      4 條「簽立本離婚協議書並至戶政事務所辦理離婚登記後
      ，甲方應立即給付乙方現金新臺幣100萬元」之約定，被
      上訴人雖抗辯離婚協調時，兩造估算自己財產價值之結果
      ，上訴人應給付被上訴人50萬元，但因被上訴人表示要買
      一部車，故在被上訴人要求下，同意給付被上訴人100萬
      元云云，惟為被上訴人所否認，而查經鑑定結果，上訴人
      名下所有不動產之價值399萬2,000元，被上訴人名下所有
      不動產、銀行存款及汽車之價值為1690萬8,899元，為兩
      造所不爭，二人上開財產之價值相差1291萬6,899元（
      16,908,899-3,992,000= 12,916,899），兩人剩餘財產差
      額之半數為6,458,450元。縱將被上訴人主張其所負之債
      務，即積欠中國國際商業銀行之貸款450萬元、積欠陳秀
      銀之162萬元，及積欠林志憲之100萬元，列入計算，二人
      財產之價值亦相差579萬6,899元（16,908,899-4,500,000
      -1,620,000- 1,000,000- 3,992,000=5,796,899），兩人
      財產差額之半數亦有289萬8,450元，被上訴人抗辯兩人估
      算各自財產價值結果，其應給付上訴人之差額為50萬元，
      顯與事實不符，則其主張離婚協議書第4條約定之100萬元
      ，係兩造估算各自財產價值之差額50萬元，加計給付供被
      上訴人買車之50萬元，應非可取。上訴人主張系爭100萬
      元係其同意離婚之條件，則堪信取。另離婚協議書第5條
      「嗣後甲方不得對乙方及乙方之親友為任何不當之言詞及
      騷擾，而乙方承租甲方名下座落臺北縣坪林鄉○○路109
      號1樓經營茶葉生意（租賃契約另簽立，一樓茶莊中之生
      財器具租賃期中乙方全權使用甲方不可任意干涉）租賃期
      間暫為二年，期間甲方亦不得對乙方有任何不當及不法行
      為，租任期滿乙方有優先承租權」之記載，僅在約定被上
      訴人不得對上訴人親友為不當言詞及騷擾，及上訴人向被
      上訴人承租房屋事項，與夫妻剩餘財產之分配亦無關涉。
      被上訴人執此辯稱兩造已於離婚協議書已有剩餘財產分配
      之約定云云，應非可取。
  ４、被上訴人雖又以證人徐方齡之證言，抗辯兩造於協議離婚
      時，已就剩餘財產之分配為約定，並均已拋棄不動產剩餘
      財產之分配請求權云云。查證人即為兩造撰擬離婚協議書
      並為兩造離婚證人之律師徐方齡雖證稱伊認為離婚協議書
      第3條是財產的分配云云，惟其就此亦證稱其係按照兩造
      之意見寫的，沒有問兩造的意思，足見兩造並未表明約定
      離婚協議第3條之真意，證人所稱離婚協議書第3條為財產
      的分配，僅係其個人主觀之憶測。且其並證稱「兩造離婚
      是在我辦公室外面談，談好後才到我辦公室請我幫忙寫離
      婚協議書條件，我是按照兩造意見寫下來的，離婚書上筆
      跡是我寫的。」、「（問：如果其他離婚協議事件，有一
      造或兩造表示對剩餘財產不請求，如何處理？）我是根據
      兩造意見寫的，我不會再多加說明利害關係」、「（問：
      如果一造或兩造表示不請求剩餘財產，是否會在協議書上
      記載一造或兩造拋棄或不請求分配剩餘財產請求權？）我
      是根據兩造意見寫的，兩造有說我就寫，兩造沒有說我就
      沒有寫。」等語（原審卷二第55、56頁），足證徐方齡係
      完全依照兩造所說的擬具系爭離婚協議書，兩造有說的就
      寫，沒說的就沒寫，則離婚協議書上既無記載兩造離婚時
      剩餘財產及其差額之計算，亦無隻字片語提及兩造其他之
      財產，則自難以證人之證言，而認兩造已以系爭離婚協議
      書為剩餘財產之分配，並均拋棄其他剩餘財產之分配請求
      權。
  ５、兩造既未於離婚協議書中就剩餘財產為分配，被上訴人復
      未舉證證明上訴人已於拋棄剩餘財產分配請求權，則上訴
      人依民法第1030條之1第1項規定，請求被上訴人分配剩餘
      財產之差額，即非無據。
（二）被上訴人是否於婚姻關係存續中負債？
  １、查上訴人名下所有不動產之價值399萬2000元，被上訴人
      名下所有不動產、銀行存款及汽車之價值為1690萬8,899
      元，為兩造所不爭，並有台新不動產估價師事務所估價報
      告書、台灣銀行新莊分行95年6月28日新莊營密字第
      09500038521號函、中華郵政股份有限公司板橋郵局95年7
      月6日板營字第0950201634號函、中國國際商業銀行信義
      分行95年7月3日（95）中信營字第093號函在卷足憑（見
      原審卷一第109至218頁、原審卷二第1至2頁、第12至51頁
      ）。
  ２、惟查，被上訴人於92年8月間曾向中國國際商業銀行貸款
      450萬元，經中國國際商業銀行於同年9月1日撥款，有中
      國國際商業銀行信義分行放款帳號歷史資料查詢在卷可稽
      （見原審卷一第41頁），被上訴人主張其對中國國際商業
      銀行負有450萬元之債務，應於其財產中扣除，應為可取
      。上訴人雖主張被上訴人亦應將該450萬元現金列入被上
      訴人現存財產以為分配云云，惟查，兩造於92年9月2日離
      婚時被上訴人於中國國際商業銀行共有00000000000、000
      00000000、00000000000、00000000000等4個帳戶，其帳
      戶餘額各為11元、8元、3,506,395元、293,373元，存款
      餘額共為3,799,787元，有中國國際商業銀行信義分行95
      年7 月3日（95）中信營字第093號函及所附帳戶資料在卷
      足憑（見原審卷二第14、15、21、26、45頁），而被上訴
      人向該行所貸450萬元即於92年9月1日轉帳匯入其上開第
      00000000000號帳戶內，而該帳戶於92年9月2日兩造離婚
      時之餘額為3,506,395元，有該帳戶明細資料在卷足憑（
      見原審卷二第29頁），兩造既已將上開4個帳戶於92年9月
      2 日之存款餘額之總額列為被上訴人之現存現金財產，則
      自已將貸得之450萬元之現金列入計算。該貸得之450萬元
      既已列入被上訴人銀行存款中計算，則被上訴人主張其對
      中國國際商業銀行信義分行負有450萬元債務，應於計算
      其剩餘財產中減除，應為可取。
  ３、又被上訴人抗辯其對訴外人陳秀銀負有162萬元之債務之
      事實，業據其提出臺灣臺北地方法院94年度票字第56669
      號裁定及本票乙紙為證（見原審卷第71、74頁），上訴人
      雖主張該本票票面所載權利人為廖明輝，與本票裁定聲請
      人陳秀銀不同，且持票人於票據權利罹於時效消滅後之94
      年8月間，始聲請法院為本票裁定，被上訴人則未提出抗
      告，顯係虛偽造假，且請求權時效消滅後，被上訴人得拒
      絕給付，已非屬被上訴人之負債云云。惟查，系爭本票並
      無禁止背書轉讓之記載，則自不得以持票人與票面記載之
      受票人不同，即認其虛偽不實。又本票票據權利罹於消滅
      時效後，票據債務人固得主張時效抗辯拒絕給付，惟於債
      務人未主張時效抗辯前，債權人仍非不得請求，且消滅時
      效完成，僅債務人取得拒絕履行之抗辯權，得執以拒絕給
      付而已，其原有之法律關係並不因而消滅，上訴人以系爭
      本票之票據權利已罹於時效，主張被上訴人未有此部分之
      負債，應非可取。又本票執票人向發票人行使追索權時，
      得聲請法院裁定後強制執行，票據法第123條定有明文，
      上開本票既經執票人聲請法院裁定准許強制執行，執票人
      即得據以強制執行，難謂被上訴人不負有此部分之債務。
      則被上訴人主張其負有此部分之債務，應於計算財產中扣
      除，應為可取。
  ４、另被上訴人雖抗辯其對訴外人林志憲負有100萬元之債務
      云云，固據其提出臺灣板橋地方法院94年度票字第9241號
      裁定及本票乙紙為證（見原審卷第73、75頁），惟上開本
      票未載發票日，依票據法第120條規定，為無效之票據，
      難認被上訴人負有此部分之債務，被上訴人主張其對訴外
      人林志憲負有100萬元之債務，應於計算其剩餘財產時減
      除，為無足取。
  ５、至被上訴人主張其於91年8月30日向國都汽車股份有限公
      司以分期付款方式購置汽車乙輛，每期應付41,666元，算
      至92年9月2日兩造離婚時，已付12期計499,992元，應於
      應於其財產中扣除云云，惟查，上開499,992元為被上訴
      人已支付之購車款，並非其對國都汽車股份有限公司所負
      之債務，且如附表所示，兩造係以被上訴人已付之購車款
      499,992元，而非以系爭汽車之全部價額，做為系爭汽車
      之價值列入被上訴人之財產中計算，被上訴人抗辯應將此
      數額列為其負債於計算其剩餘財產中扣除，為無可取。
  ６、綜上，上訴人名下所有不動產之價值399萬2000元，被上
      訴人名下所有不動產、銀行存款及汽車之價值為1690 萬
      8,899元，惟被上訴人對於中國國際商業銀行信義分行負
      有450萬元債務、對於訴外人陳秀銀負有162萬元之債務，
      扣除後被上訴人之剩餘財產計為1078萬8899元，兩造剩餘
      財產之價值相差679萬6,899元（10,788,899-3,992,000=
      6,796,899），則被上訴人應給付上訴人兩人剩餘財產差
      額之半數計為3,398,450元（6,796,899÷2=3,398,450，
      小數點以下四捨五入）。
六、綜上所述，上訴人本於剩餘財產分配請求權，請求被上訴人
    給付339萬8450元，及自起訴狀繕本送達翌日，即94年5月19
    日起至清償日止按年息百分之五計算之利息，為有理由，應
    予准許。逾此所為請求，為無理由，應予駁回。又上訴人勝
    訴部分，兩造分別陳明願供擔保為准、免假執行之宣告，經
    核於法並無不合，爰分別酌定相當擔保金額准許之。至於上
    訴人敗訴部分，其假執行之聲請失所附麗，應併予駁回。原
    審就上開應准許部分，為上訴人敗訴之判決，並駁回其假執
    行之聲請，尚有未洽，上訴意旨求予廢棄改判，為有理由，
    爰由本院予以廢棄改判如主文第二項所示，並為准、免假執
    行之宣告。至於上訴人之請求不應准許部分，原判決為上訴
    人敗訴之判決，並駁回其假執行之聲請，經核於法並無不合
    ，上訴意旨求予廢棄改判，為無理由，應駁回其上訴。
七、本件事證已臻明確，兩造其餘之攻擊防禦方法及所提之證據
    ，經審酌後認均無礙判決之結果，爰不予一一論述。
八、據上論結，本件上訴為一部有理由，一部無理由，依民事訴
    訟法第449條第1項、第450條、第79條、第463條、第390條
    第2項、第392條第2項、第385第1項前段，判決如主文。
中　　華　　民　　國　　96　　年　　7 　　月　　17　　日
                    民事第五庭
                        審判長 法  官 魏麗娟
                               法  官 蔡芳齡
                               法  官 張靜女
正本係照原本作成。
如不服本判決，應於收受送達後20日內向本院提出上訴書狀，其
未表明上訴理由者，應於提出上訴後20日內向本院補提理由書狀
（均須按他造當事人之人數附繕本）上訴時應提出委任律師或具
有律師資格之人之委任狀；委任有律師資格者，另應附具律師資
格證書及釋明委任人與受任人有民事訴訟法第466條之1第1項但
書或第2項（詳附註）所定關係之釋明文書影本。
中　　華　　民　　國　　96　　年　　7 　　月　　18　　日
　　　　　　　　　　　　　 　　書記官 廖麗蓮
附註：
民事訴訟法第466條之1（第1項、第2項）：
對於第二審判決上訴，上訴人應委任律師為訴訟代理人。但上訴
人或其他法定代理人具有律師資格者，不在此限。
上訴人之配偶、三親等內之血親、二親等內之姻親，或上訴人為
法人、中央或地方機關時，其所屬專任人員具有律師資格並經法
院認為適當者，亦得為第三審訴訟代理人。
